【裁判字號】    95,訴,713
【裁判日期】    950526
【裁判案由】    損害賠償等
【裁判全文】
臺灣臺中地方法院民事判決               95年度訴字第713號
原      告  乙○○
訴訟代理人  林永祥  律師
被      告  甲○○
上列當事人間請求損害賠償等事件，本院於民國95年5月12日言
詞辯論終結，判決如下：
    主      文
原告之訴及假執行之聲請均駁回。
訴訟費用由原告負擔。
    事實及理由
一、按訴狀送達後，原告不得將原訴變更或追加他訴；但擴張或
    減縮應受判決事項之聲明者，不在此限；民事訴訟法第255
    條第1項第3款訂有明文。本件原告起訴主張被告應給付原告
    新臺幣（下同）200,000元暨其法定利息，及被告應在自由
    時報、中國時報、聯合報臺中縣市頭版以2分之1版面、刊登
    對原告如附件1所示內容之道歉啟事1天、被告應連續3日每
    日寄發1次如附件1所示內容之電子郵件予國立中興大學全體
    教職員；繼於民國95年5月12日本院言詞辯論期日聲明擴張
    、減縮為被告應給付原告400,000元暨其法定利息，及被告
    應在自由時報、中國時報、聯合報臺中縣市頭版以2分之1版
    面、刊登對原告如附件1所示內容之道歉啟事1天；，核係屬
    民事訴訟法第255條第1項第3款所謂擴張、減縮應受判決事
    項之聲明，依前揭之說明，應予以准許。
二、原告起訴主張：
  (一)緣原告前係國立中興大學（下稱中興大學）企管系副教授，
    於93年間，原告以其與劉沂佩、鄧育書、陳育成等人所合著
    之「具學習性之模糊專家系統在財務危機預測上之應用」一
    文，向中興大學提出升等教授之申請，詎被告竟藉擔任該校
    企管系系主任之機會，於94年3月3日、12月21日，先後向教
    育部、立法院、中興大學散布如附件2、3所示不實內容之檢
    舉函，而惡意詆毀原告之名譽，致侵害原告之名譽權，原告
    自得依民法第184條第1項前段、第195條第1項規定，訴請被
    告賠償慰撫金400,000元，並為回復原告名譽之適當處分。
  (二)被告雖辯稱上開檢舉函之內容均有憑據，並未侵害原告名譽
    云云。然：
    (1)原告所據以申請升等所用之論文，係原告與劉沂佩、鄧育
      書、陳育成所合著，並非劉沂佩之碩士論文，確足以為原
      告升等教授之代表著作，此觀上開論文嗣經校內外專家等
      審查後，均認原告確得升等為教授一情，即可明證，而被
      告對此知之甚詳，竟仍惡意向教育部、立法院散布原告剽
      竊劉沂佩之論文，作為原告升等教授之代表著作，自屬侵
      害原告之名譽。
    (2)原告當初向外國期刊投稿時，係寫明地址為TaiwamR.O.C.
      ，惟因外國期刊承辦人將R.O.C.誤刊為P.R.C.（即中華人
      民共和國，下同），此誤載之事，全與原告無涉，更非漢
      奸、內亂外患之舉，被告卻刻意渲染，甚而以「賣國求榮
      」等詞，咨意謾罵原告，而使原告名譽受損，被告所為豈
      能以有所憑據云云，即規避其應負之責任。
    (3)另所謂SCI（ScienceCitation Index，科學引文索引）、
      SSCI（Social Citation Index，社會科學引文索引）、S
      CIE（Science Citation Index Expanded）乃同一公司，
      即Tomson Scientific公司，該公司為了有效學術資源資
      訊所建構之資料庫檢索（由美國ISI即Institute for Sci
      entifi cInformation所編制之引文索引），其收錄標準
      相同，差別僅係文章領域不同，並非期刊品質優劣之表徵
      。其中，SCI、SCIE係收錄自然科學之論文，僅SCIE所收
      錄之類別範圍較SCI為廣，並非SCIE之水準低於SCI。而原
      告係一時疏忽，誤將原屬SCIE、經原告發表於「Computer
      s and Operat ionsResearch」之升等參考著作「A Hybri
      d Heuristic to Solve A Task Allocation Problem」，
      誤列為SCI、SSCI，原告實無偽造文書之意，而被告竟以S
      CIE之水準較低為由，藉以編造原告係故意虛列期刊論文
      等級，而偽造升等教授之資料等語，其意圖貶損原告之名
      譽，昭然若揭。
  (三)並聲明：(1)被告應在自由時報、中國時報、聯合報台中縣市
    版頭版以2分之1版面，刊登對原告如附件1所示內容之道歉
    啟事1天；(2)被告應給付原告400,000元，及自起訴狀繕本送
    達被告之翌日起算至清償日止按年息5﹪計算之利息；(3)願
    供擔保，請准宣告假執行。
三、被告固對於其曾於94年3月3日向教育部、94年12月21日向中
    興大學分別提出如附件2、3所示之檢舉函，及該等檢舉函均
    係其所書立等情不予爭執，然仍辯稱如下：
  (一)該等檢舉函所述之內容，均有其事實根據，並未侵害及原告
    之名譽，且原告申請升等之際，被告適乃中興大學企管系主
    任兼系級教評會主席與院級教評會委員，因於審查原告升等
    之資格時，發現原告所提升等資料存有諸多疑點，被告始基
    於職責向上級權責單位提出檢舉，亦無不法之意。
  (二)原告領有外國博士學位，而其所謂遭誤刊國籍之論文係於升
    等教授前5年內所發表，如確有遭誤刊國籍之情事，原告何
    以不及早就申請更正？又曾與原告共同發表文章之陳文華教
    授，在同一期刊上所刊載之國籍係「Taiwan」，可見該期刊
    亦無誤刊之可能。此外，教授升等資料一般均慎重處理，如
    非正確，原告焉有可能提出，可見其所稱遭誤刊一事，並非
    實在。SCI、SSCI、SCIE之期刊論文等級不同，原告不可能
    會弄錯；況至今原告在中興大學網站上之資料，仍將原告所
    著之「A Hybrid Heuristic to Solve A Task
    AllocationProblem」，登載係SCI、SSCI，可見此非如原告
    所述係疏忽所致。
  (三)又原告所提升等之代表著作與其前在私立靜宜大學任教時所
    指導之劉沂佩所著碩士論文絕大多數內容均相符，而碩士者
    僅能擔任講師，原告以講師水準所寫之論文用以升等教授，
    被告自得以疑其適法性，及有無違反學術倫理之嫌。
  (四)並聲明：(1)原告之訴駁回；(2)如受不利之判決，願供擔保請
    准宣告免為假執行。
四、本院之判斷：
  (一)原告主張如附件2、3所示之檢舉函係被告所書寫，被告嗣於
    94年3月3日先向教育部（正本）、立法院教育委員會（副本
    ）呈遞如附件2所示之檢舉函，繼於94年12月21日向中興大
    學呈遞如附件3所示之檢舉函等事實，業據其提出教育部94
    年3月18日台學審字第0940021714號函暨所附如附件2所示之
    檢舉函，及中興大學94年5月10日興人字第0940200227號函
    暨所附如附件3所示之檢舉函各1份在卷可稽，並為被告所自
    承不諱，已如前述，自屬真實。
  (二)惟按言論自由為人民之基本權利，有個人實現自我、促進民
    主政治、實現多元意見等多重功能，維護言論自由即所以促
    進民主多元社會之正常發展，與個人名譽之可能損失，兩相
    權衡，顯然有較高之價值，國家應給予最大限度之保障。是
    行為人以善意發表言論，對於可受公評之事而為適當之評論
    ，或行為人雖不能證明言論內容為真實，但所言為真實之舉
    證責任應有相當程度之減輕（證明強度不必至於客觀之真實
    ），且不得完全加諸於行為人。倘依行為人所提證據資料，
    可認有相當理由確信其為真實，或對行為人乃出於明知不實
    故意捏造或因重大過失、輕率、疏忽而不知其真偽等不利之
    情節未善盡舉證責任者，均不得謂行為人為未盡注意義務而
    有過失。縱事後證明其言論內容與事實不符，亦不能令負侵
    權行為之損害賠償責任。最高法院93年度台上字第1979號判
    決要旨可資參照。而本件原告係主張被告於前述檢舉函中不
    實編造原告將國籍記載為P.R.C.係賣國求榮、原告係剽竊劉
    沂佩所著之碩士論文作為升等著作，及原告將原屬SCIE之升
    等參考著作「A Hybrid Heu ristic to Solve A Task Allo
    cationProblem」虛偽記載係SCI、SSCI等事實，並將該等不
    實之檢舉函先後呈遞予教育部、立法院教育委員會、中興大
    學，已然侵害原告權利，原告自得依侵權行為之法律關係，
    請求被告賠償，並為回復名譽之適當處分等語。但被告則否
    認有何侵權行為，並以其上開所述均有相當事實可為佐據等
    詞為其主要之抗辯。茲本件首應審究者厥為被告於該等檢舉
    函中所稱原告係賣國求榮、剽竊劉沂佩論文及虛偽登載期刊
    論文等級等部分之內容，被告是否有相當理由確信其為真實
    ？經查：
    (1)我國現與中共雖非處於戰爭之際，然受歷史、民族、經濟
      及各自國內政治之氛圍所長期影響，兩岸間仍面臨微妙、
      緊張之特殊狀態；另國家以全體人民為根基，維繫國家與
      人民者，乃人民對於國家之認同與否；再者，中興大學係
      我國著名學府，歷史久遠、學術研究成果豐碩，更長期為
      我國培育眾多優秀人才，係我國學術研究之重鎮；均乃眾
      所週知之事實，無庸舉證。原告係我國人民，前擔任中興
      大學之副教授、現更已升等為教授，就其因此先、後職務
      所生對中興大學、乃至於國家、社會之重要性而言，原告
      人品、學術涵養之優劣，甚對於我國之認同與否，除足以
      影響中興大學整體校務之健全，以及一般社會大眾對中興
      大學之評價，更可能引起國家定位之爭辯，不惟中興大學
      之教師、學生間所能加以關心，更係社會大眾所得加以嚴
      詞評論者，合先敘明。
    原告前向國外期刊投稿發表文章，該期刊嗣刊登原告之文
      章時，就原告之國籍係刊載為P.R.C.，即中華人民共和國
      一節，為兩造於本院審理中所自認為真，應無疑義。則原
      告於國外期刊所發表之文章，就原告之國籍，既係記載為
      中華人民共和國，初不論何因肇致如此，依該記載之外觀
      形式而為觀察，自足以使人懷疑原告是否已不認同我國？
      乃被告本此事實加以評論，自有所據。是被告所稱係就事
      實而為議論等語，應可採信。又何等事實，應如何加以評
      價，本係評論者之主觀認知，並無一定之準則可資依循，
      被告以賣國求榮等語指責原告，就原告已澄清係遭人誤刊
      之事後發展所言，固不免過重，然此究屬被告主觀上對此
      事實之評價，係屬議論措詞是否妥適之問題，尚無礙被告
      係就此一事實而為客觀評論之認定，更不能僅以原告事後
      澄清係遭人誤刊一情，即反推認被告係編詞意圖貶損原告
      。
    原告之升等參考著作「A Hybrid Heu risti c toSolve A
      Task Allocation Problem」原屬SCIE，惟原告於送審升
      等之資料中卻係記載為SCI、SSCI之事實，為兩造所不爭
      執，亦可認定。則就該文書登載之形式，確已然徵有「不
      實記載」之外觀，被告因而疑原告有偽造升等資料之行為
      ，並提出檢舉，即有所據，自不能認被告此係惡意攻訐原
      告。況原告前係大學副教授，治學嚴謹，而其研究所得，
      關乎其學術聲望，可合理期待原告於申請升等教授時，必
      當慎重、妥善處理其據以送審之學術研究資料，詎其竟將
      原屬SCIE之論文，載為係SCI、SSCI，於其時，自不免使
      人生疑，被告本此提出質疑，亦未悖於常情。至原告雖主
      張此係其過失所誤載等語，然按故意或過失，均屬主觀認
      知之範疇，一般人本難以窺見其真實，被告亦不免其外，
      是該不實記載，究係原告故意或過失所致，被告本難以探
      悉，自不能認被告有編造原告偽造升等資料之情形。故原
      告此部分過失誤載之陳述，縱認屬實，亦不能採為不利被
      告之認定。
    (4)至原告另主張被告又指稱其剽竊劉沂佩論文，侵害其名譽
      云云，惟被告辯稱其係經核對原告申請升等之代表著作「
      具學習性之模糊專家系統在財務危機上之應用」，及原告
      前任教於私立靜宜大學期間所指導之學生劉沂佩所著「利
      用類神經模糊建構財務危機預警模式」等2文，發現有內
      文、圖表有多處相同或類似，乃提出質疑等語，業據被告
      舉出上開2文等附卷為證，足認被告上開所為論敘或評論
      ，確有其合理之依據。
  (三)綜據上述，被告於如附件2、3所示檢舉函中所稱原告賣國求
    榮、剽竊劉沂佩論文及虛偽登載期刊論文等級等語，確有其
    合理之根據，依前揭最高法院之判決要旨，即難認係侵權行
    為，是原告主張此係侵權行為云云，要乃誤會。從而，原告
    依據民法第184條第1項前段、第195條第1項規定，請求被告
    應在自由時報、中國時報、聯合報台中縣市版頭版以2分之1
    版面，刊登對原告如附件1所示內容之道歉啟事1天，及被告
    應給付原告400,000元，暨自起訴狀繕本送達被告之翌日起
    算至清償日止按年息5﹪計算之利息，為無理由，應予駁回
    。至原告所為假執行之聲請，因訴之駁回，而失所附麗，爰
    併予以駁回。
五、本件事證已臻明確，兩造其餘攻擊及防禦方法，經本院審酌
    後，認均與本件之結論無涉，茲不再一一論敘，併予敘明。
六、據上論結，本件原告之訴為無理由，應依民事訴訟法第78條
    ，判決如主文。
中    華    民    國    95    年    5     月    26    日
                  民事第三庭    審判長法  官  張瑞蘭
                                      法  官  陳卿和
                                      法  官  林世民
正本係照原本作成。
如對本判決上訴，須於判決送達後20日內向本院提出上訴狀。
中    華    民    國    95    年    5     月    26    日
                                      書記官


司法院資訊處製作；財團法人民間司法改革基金會備份。
